【裁判字號】    98,軍上,12
【裁判日期】    981009
【裁判案由】    貪污治罪條例
【裁判全文】
臺灣高等法院高雄分院刑事判決          98年度軍上字第12號
上  訴  人
即  被  告  甲○○
                    現羈押於國防部南部地方軍事看守所
上列上訴人因貪污治罪條例等案件，不服國防部高等軍事法院高
雄分院97年上重訴字第008 號民國98年1 月12日第二審判決（初
審案號：國防部南部地方軍事法院97年訴字第118 號；起訴案號
：國防部南部地方軍事法院檢察署97年偵字第108 號），提起上
訴，經本院發回後，國防部高等軍事法院高雄分院於98年6 月23
日以98年上更字第2 號判決後，上訴人不服，提起上訴，本院判
決如下：
    主  文
原判決關於共同與公務員，侵占公有器材罪部分撤銷，發回國防
部高等軍事法院高雄分院。
    理  由
一、本件原審經審理結果，認為上訴人即被告甲○○有如原判決
    事實欄所示之侵占公有器材犯行，因而撤銷第一審關於共同
    與公務員，侵占公有器材二罪暨定應執行刑之科刑判決，改
    判論上訴人即被告甲○○以共同侵占公有財物罪共二罪，各
    處有期徒刑10年，褫奪公權2 年，應執行有期徒刑10年6 月
    ，褫奪公權2 年，固非無見。
二、上訴意旨略稱：(一)被告於97年6 月11日在軍事檢察官偵查中
    自白係出於檢察官之不法取供，應無證據能力，原判決認有
    證據能力，違背法令，且原審又不將訊問被告之錄音、錄影
    檔送鑑調查，亦顯有應於審判期日調查之證據未予調查之違
    法。(二)證人林美英偵查中之陳述係審判外之陳述，且其證述
    結果與本身保管職責是否失職有利害關係，況其證述內容有
    臆測性，應不具證據能力。(三)證人許晉豪偵查中證述係審判
    外之陳述，且其證述內容又與其本身主管督導保管職責是否
    失職有利害關係，內容有關廢棄物CO2 鋼瓶遺失部分明顯有
    說謊情形，而顯不可信，亦不具證據能力。(四)起訴書證據清
    單編號12之電腦盤點紀錄及編號15之清點明細，為審判外書
    面陳述，且有顯不可信之情況，再製作此資料之人製作後並
    未經上司查實驗證以及被告之詰問，故無證據能力。又證據
    清單編號8 、9 有關證人蘇靖貴及蘇國益偵查中之陳述及該
    案移審後軍事檢察官再私下對其等訊問之陳述，因於審判中
    經交互詰問結果，發現檢察官係以不正方法訊問，詰問中檢
    察官甚至以動作及眼神威脅證人要按偵查中之內容回答，足
    見上開證人在偵查中陳述係審判外之陳述且有顯不可信情形
    ，均應不具證據能力，原判決卻均認具證據能力，顯然違法
    。(五)按陸海空軍刑法第76條第1 項規定：現役軍人犯刑法下
    列之罪者，除本法另有規定外，依各該規定處罰（即第1 款
    至第10款所列刑法各罪章）。第2 項規定：前項各罪，特別
    法另有規定者，從其規定。是現役軍人如犯該條第1 項各款
    所列刑法之罪，倘陸海空軍刑法已另有處罰規定時，即無適
    用刑法或其特別法處罰之餘地。而陸海空軍刑法第64條第3
    項規定：竊取或侵占第1 項以外之軍用物品者，處有期徒刑
    1 年以上7 年以下有期徒刑。是現役軍人竊盜或侵占之物品
    ，倘係軍用武器或彈藥以外之軍用物品者，即應優先適用陸
    海空軍刑法第64條第3 項規定論處；況刑法瀆職罪章所列各
    罪，並無侵占公用器材罪，而貪污治罪條例第4 條第1 項第
    1 款之侵占公有器材罪，係刑法第336 條第1 項之公務侵占
    罪之特別法，而非刑法瀆職罪之特別法。本件依原審所認定
    之事實，即上訴人與共犯陳永明均為現役軍人，且共犯陳永
    明職務為聯勤儲備中心海用總庫平海分庫料一組小組長，負
    責該組之軍品接收及撥發時效、管制等業務，亦係依據法令
    而服務於國家機關而具有法定職務權限之公務員，竟共同意
    圖為自己不法之所有，而侵占其職務保管之金屬板、CO2 滅
    火器鋼瓶等公有軍用物品等情，則上訴人所犯，陸海空軍刑
    法第64條第3 項既有處罰規定，自應依依陸海空軍刑法第64
    條第3 項規定處罰之，原判決依陸海空軍刑法第76條第1 項
    第2 款、第2 項及貪污治罪條例第4 條第1 項第1 款論科，
    自屬違背法令。
三、經查：(一)按陸海空軍刑法第76條第1 項規定：現役軍人犯刑
    法下列之罪者，除本法另有規定外，依各該規定處罰（第1
    款至第10款所列罪章從略）。第2 項規定：前項各罪，特別
    法另有規定者，從其規定。因此，現役軍人如犯該條第1 項
    各款所列刑法之罪，倘陸海空軍刑法另有處罰規定時，即無
    適用刑法或其特別法處罰之餘地。又陸海空軍刑法第64條第
    1 項規定：竊取或侵占軍用武器或彈藥者，處3 年以上10年
    以下有期徒刑。同條第3 項規定：竊取或侵占第1 項以外之
    軍用物品者，處1 年以上7 年以下有期徒刑。第4 項規定：
    犯第1 項或第3 項之罪，情節輕微者，處5 年以下有期徒刑
    ；是現役軍人竊盜之物品倘係軍用武器或彈藥以外之軍用物
    品者，即應優先適用該第64條第3 項規定論處，始稱適法（
    最高法院94年台上字第6828號、94年台上字第2847號、96年
    台上字第2441號、96年台上字第3426號判決可資參照）。本
    件依原審所認定之事實，即上訴人與共犯陳永明均為現役軍
    人，且共犯陳永明職務為聯勤儲備中心海用總庫平海分庫料
    一組小組長，負責該組之軍品接收及撥發時效、管制等業務
    ，亦係依據法令而服務於國家機關而具有法定職務權限之公
    務員，竟共同意圖為自己不法之所有，而侵占其職務保管之
    金屬板、CO2 滅火器鋼瓶等公有軍用物品等情，如果無訛，
    該金屬板、CO2 滅火器鋼瓶等器材是否為「軍用武器或彈藥
    以外之軍用物品」？是否應適用陸海空軍刑法第64條第3 項
    規定處罰？有無適用刑法或其特別法之餘地？原判決對此未
    詳予研求，遽參照陸海空軍刑法於90年10月2 日修正施行前
    之舊法時期適用之行政命令即司法院76年函頒及法務部85年
    修頒動員勘亂時期國家安全法及其施行細則施行後辦理刑事
    案件應行注意事項所揭軍刑法特別法之三項原則，依陸海空
    軍刑法第76條第1 項第2 款、貪污治罪條例第4 條第1 項第
    1 款規定論處，即有調查職責未盡及適用法則不當之違誤。
    (二)按95年7 月1 日施行之刑法第10條第2 項修正為：「稱公
    務員者，謂下列人員：一依法令服務於國家、地方自治團體
    所屬機關而具有法定職務權限，以及其他依法令從事於公共
    事務，而具有法定職務權限者」。該項前段所定「依法令服
    務於國家、地方自治團體所屬機關而具有法定職務權限」之
    人員，即學理上所稱之身分公務員。所稱國家、地方自治團
    體所屬機關之「所屬機關」，通說認指行使公權力之國家或
    地方行政機關及其他獨立組織體。此類型之公務員，著重於
    其身分及所執行之職務，祇須具有法定職務權限，為公務員
    職務範圍內所應為或得為之事務，即應負有特別保護義務及
    服從義務，不論該項職務是否為涉及公權力行使之公共事務
    ，均屬之。至「法定職務權限」，則指所從事之事務，符合
    法令所賦與之職務權限，例如機關組織法規所明定之職務等
    。本件原判決認上訴人於為上開犯行時係聯勤儲備中心海用
    總庫平海分庫補給一等士官長，任職該分庫料三組小組長職
    務，如果無誤，則聯勤儲備中心海用總庫既屬國家機關，上
    訴人擔任之小組長職務，所從事之事務為何？是否具機關組
    織法規明定之職務？有無符合法令所賦與之職務權限（原判
    決認當時同任職於該中心平海分庫料一組小組長職務之共犯
    陳永明，因負有該組軍品接收撥發時效管制、戰備、管制及
    可修件軍品管制等業務職責，即屬依法令服務於國家所屬機
    關而具有法定職務權限）？原判決未予釐清敘明，即未予認
    定上訴人係屬刑法上之公務員而逕以上訴人係與公務員共同
    犯貪污治罪條例之罪，乃援引貪污治罪條例第3 條規定，論
    以該條例第4 條第1 項第1 款之罪，亦有判決不備理由之違
    法。以上或為上訴意旨所指摘，或為本院得依職權調查事項
    ，應認原判決仍有發回更審之原因。爰由本院將原判決此部
    分撤銷，發回原審法院更為審判。
據上論結，應依軍事審判法第206 條第1 項、第199 條，刑事訴
訟法第397 條，判決如主文。
中    華    民    國    98    年    10    月    9     日
                刑事第三庭  審判長法  官  莊崑山
                                  法  官  張意聰
                                  法  官  莊松泉
以上正本證明與原本無異。
本判決不得上訴。
中    華    民    國    98    年    10    月    9     日
                                  書記官  葉淑華


司法院資訊處製作；財團法人民間司法改革基金會備份。
